【裁判字號】    97,上,648
【裁判日期】    980901
【裁判案由】    損害賠償
【裁判全文】
臺灣高等法院民事判決                   97年度上字第648號
上  訴  人  丙○○
訴訟代理人  黃銘照律師
被  上訴人  乙○○
訴訟代理人  張元宵律師
複  代理人  賴見強律師
上列當事人間請求損害賠償事件，上訴人對於中華民國97年6月9
日臺灣士林地方法院96年度訴字第1130號第一審判決提起上訴，
並為訴之追加，本院於98年8月11日言詞辯論終結，判決如下：
    主      文
原判決廢棄。
被上訴人應給付上訴人新台幣佰萬元，及自民國96年9月20日
起至清償日止，按週年利率百分之五計算之利息。
第一、二審及追加之訴訴訟費用均由被上訴人負擔。
本判決所命給付，於上訴人供擔保新台幣壹佰萬元後得假執行，
但被上訴人以新台幣佰萬元供擔保，得免為假執行。
    事實及理由
一、按於第二審為訴之變更或追加，非經他造同意，不得為之。
    民事訴訟法第446條第1項前段定有明文。查上訴人在原審係
    本於兩造間之不動產買賣契約書（下稱系爭契約）第11條約
    定，依物之瑕疵擔保損害賠償、民法第227條第1項之不完全
    給付規定，擇一請求被上訴人給付新台幣（下同）300萬元
    ，及自起訴狀送達翌日起算之法定利息（見原審卷第61、
    122頁，本院卷第2宗第11頁）。嗣提起上訴，於民國97年12
    月12日追加併依侵權行為、不當得利之法律關係，擇一求為
    同一聲明之判決，且為被上訴人所同意（見本院卷第2宗第
    110、114、115頁），合於上開規定，應予准許。
二、上訴人主張：伊於94年10月6日以5,000萬元，向被上訴人購
    買坐落台北市○○區○○段1小段79-1、79-2地號土地及其
    上門牌號碼台北市士林區○○○路○段190巷119之1號建物（
    以下依序簡稱系爭79-1、79-2地號土地、系爭房屋，合稱系
    爭房地），並簽訂「不動產買賣契約書」（下稱系爭契約）
    。詎系爭房屋後方部分為違章建築（下稱系爭增建部分），
    並越界占用同小段80地號土地（下稱系爭80地號土地），經
    該土地共有人之一即訴外人甲○○發函向伊請求拆屋還地及
    損害賠償，伊即將上情轉知被上訴人，被上訴人僅於96年5
    月4日前往大安區調解委員會參與調解，惟未達成協議。伊
    為避免系爭增建部分遭甲○○訴請拆屋還地，乃於96年6月
    11日與甲○○簽約，以150萬元購買系爭80地號土地權利範
    圍36分之2。被上訴人明知系爭增建部分為違章建築，且越
    界占用鄰地，竟故意不告知，致伊受有損害，依系爭契約第
    11條約定，被上訴人應負法律上之完全責任，伊僅就圍牆內
    房地占用系爭80地號土地，被上訴人短少移轉土地所有權之
    74.36平方公尺部分請求損害賠償，且暫以300萬元計算，其
    餘先予保留。爰依物之瑕疵擔保損害賠償、民法第227條不
    完全給付之債務不履行、侵權行為或不當得利之規定，擇一
    求為判命被上訴人給付伊300萬元及自起訴狀送達翌日起算
    之法定利息等語。
三、被上訴人則以：系爭契約已載明「不動產買賣標示：一台北
    市○○區○○段一小段79-1地號面積：131.91平方公尺所有
    權全部，二同右79-2地號面積：261.18平方公尺所有權全部
    ，三（建號10332）台北市○○○路○段190巷119之1號所有
    權全部，一層：77.93平方公尺、二層：66.74平方公尺、陽
    台：12.22平方公尺、停車場：43.06平方公尺、雨遮：6.13
    平方公尺，共計：206.08平方公尺」，另第10條亦約定：「
    買賣不動產如係房屋者，……如有增築建物均應依照現狀連
    同本建物移交與甲方（即上訴人）所有」，足證系爭增建部
    分僅係依約照現狀隨同移交上訴人而已，非屬系爭買賣之標
    的物。伊既已依約將買賣標的物即系爭房地所有權全部移轉
    登記予上訴人，自無不完全給付或瑕疵給付之情事。又伊自
    89年3月24日買受系爭房地，迄轉售上訴人止，均不知系爭
    房屋有違章建築及占用鄰地之情事，兩造於洽談及簽訂系爭
    契約時，亦未特別討論違建問題，伊更未保證系爭房屋無違
    建。上訴人給付甲○○之150萬元，係用以支付其購買系爭
    80地號土地所有權持分之對價，自無何損害可言。另系爭增
    建部分非屬系爭契約之買賣標的物，伊出賣系爭房地時，並
    未將系爭增建部分列入計價，上訴人並未就系爭增建部分給
    付任何價金予伊，自無損害可言等語為辯。
四、原審為上訴人敗訴之判決，上訴人提起上訴，聲明：
    (一)原判決廢棄。
    (二)被上訴人應給付上訴人300萬元，及自起訴狀送達翌日起
      至清償日止，按年息5%計算之利息。
    (三)願供擔保，請准宣告假執行。
    被上訴人則答辯聲明：
    (一)上訴、追加之訴及其假執行之聲請均駁回。
    (二)如受不利之判決，願供擔保免為假執行。
五、本院補充整理並協議簡化爭點如下（見本院卷第2宗第11頁
    背面，97年9月22日準備程序筆錄）：
    (一)不爭執之事實：
    1.上訴人於94年10月6日以5,000萬元，向被上訴人購買系爭
      房地，並簽訂系爭契約。
    2.系爭房屋後方之系爭增建部分越界占用系爭80地號土地。
    3.系爭80地號土地共有人之一甲○○以台北信維郵局第801
      號、台北南陽郵局第1063號存證信函向上訴人主張拆屋還
      地及請求損害賠償，上訴人轉知被上訴人，被上訴人曾於
      96年5月4日前往大安區調解委員會參與調解，並未達成協
      議。
    4.上訴人於96年6月11日與甲○○簽訂不動產買賣契約書，
      以150萬元購買系爭80地號土地（面積464.86平方公尺）
      權利範圍36分之2。
    5.中華徵信不動產估價師聯合事務所98年5月21日中徵字第
      20090091號函附之鑑定報告書（下稱鑑定報告）。
    (二)爭執事項：
    1.系爭契約買賣標的物之房屋是否包含系爭增建部分？
    2.上訴人有無就系爭增建部分給付買賣價金予被上訴人？
    3.被上訴人是否知悉系爭增建部分占用系爭80地號土地之情
      事？
    4.被上訴人有無保證系爭房屋無增建、違章部分？
    5.上訴人支付150萬元予甲○○以購買系爭80地號土地權利
      範圍36分之2，是否屬可歸責於被上訴人之事由致受損害
      ？
    6.被上訴人就系爭增建部分占用系爭80地號土地部分，有無
      違反系爭契約第11條約定，對上訴人應否負物之瑕疵擔保
      及不完全給付責任？
六、上訴人主張系爭契約之買賣標的物係包含圍牆內所有土地及
    其上建物，自亦包含系爭增建部分在內等語，為被上訴人所
    否認。經查：
    (一)系爭契約記載「不動產買賣標示：一台北市○○區○○段
      一小段79-1地號面積：131.91平方公尺所有權全部，二同
      右79-2地號面積：261.18平方公尺所有權全部，三（建號
      10332）台北市○○○路○段190巷119之1號所有權全部，
      一層：77.93平方公尺、二層：66.74平方公尺、陽台：12
      .22 平方公尺、停車場：43.06平方公尺、雨遮：6.13平
      方公尺，共計：206.08平方公尺」等字（見原審卷第15、
      54頁），核與系爭79-1、79-2地號土地及建號10332建物
      登記謄本所載面積相符（見原審卷第56至58頁），固堪認
      被上訴人已依約將「不動產買賣標示」之房地所有權移轉
      登記予上訴人。惟依系爭契約第10條約定：「買賣不動產
      如係房屋者，應包括房屋內外門窗，戶搧，室內隔屏固著
      添造物，現有電燈造作，自來水衛生設備、天然瓦斯及分
      享公共設施等，如有增建物均應依照現狀連同本建物移交
      與甲方所有。」，第14條並約定：「其他約定事項：依現
      況交屋。」（見原審卷第12至14頁），參以系爭房屋之門
      牌「台北市士林區○○○路○段190巷119之1號」係嵌在大
      門外牆石柱上，與鄰房以圍牆相隔，自成一戶等情，有兩
      造所不爭執之照片彩印、鑑定報告附件臨路現況照片彩印
      可稽（見原審卷第92至98、107至115頁，本院卷第2宗第
      207、216、245頁），可知被上訴人依系爭契約移交予上
      訴人之房地應已特定為該戶房地，其中房屋部分並係按照
      該屋現狀連同權狀所載面積為之，否則系爭契約第10條無
      須如此約定。
    (二)又系爭房屋權狀記載其坐落之土地雖僅有系爭79-2地號，
      有建號10332建物登記謄本可稽（見原審卷第58頁），但
      經本院於97年10月23日會同兩造及臺北市政府地政處土地
      開發總隊測量人員至現場勘驗結果，該戶房地坐落之土地
      有系爭79-1地號如附件鑑定圖（下稱附圖）代號Ａ所示面
      積24.66平方公尺、系爭79-2地號如附圖代號Ｂ所示面積
      128.82平方公尺、系爭80地號如附圖代號Ｃ所示面積33.
      57平方公尺，另圍牆內不含系爭房屋實體使用部分（其四
      至範圍：北側至1樓駁坎邊緣，南側至1樓圍牆中心線及相
      鄰門牌119號建物北側邊線，東側至1樓圍牆外緣，西側至
      地下室圍牆外緣）所坐落之土地為同小段51-2地號（下稱
      系爭51-2地號）如附圖代號Ｄ所示面積8.38平方公尺、系
      爭79-1地號如附圖代號Ｅ106.62平方公尺、系爭79-2地號
      如附圖代號Ｆ所示面積124.14平方公尺、如附圖代號Ｇ所
      示面積5.42平方公尺、系爭80地號如附圖代號Ｈ所示面積
      40.79平方公尺、同小段89地號（下稱系爭89地號）如附
      圖代號Ｉ所示面積14.32平方公尺等情，有兩造所不爭執
      之勘驗筆錄、鑑定書、鑑定圖足憑（見本院卷第2宗第34
      、35、97至100、110頁正面），足徵被上訴人所移交之系
      爭房地，已超出系爭契約所載「不動產買賣標示」之範圍
      ，並非祇有權狀所載部分，自有越界建築之情事。
    (三)按動產因附合而為不動產之重要成分者，不動產所有人，
      取得動產所有權，民法第811條定有明文。又動產附合於
      不動產，而歸不動產所有人取得動產所有權者，須以動產
      因附合而成為不動產之重要成分為要件。所謂成為不動產
      之重要成分，係指兩物結合後，非經毀損不能分離或分離
      需費過鉅或變更其物之性質，不能分離者而言，且此種結
      合，並以非暫時性為必要，其結合具有固定性、繼續性，
      而未成為另一獨立之定著物而言（最高法院84年度台上字
      第2625號、85年度台上字第2577號、86年度台上字第723
      號、87年度台上字第722號裁判要旨參照）。查系爭契約
      「不動產買賣標示」之建號10332建物經登記坐落之土地
      僅有系爭79-2地號，有建物登記謄本可稽（見原審卷第58
      頁），逾此部分，自屬未登記之違章建築即系爭增建部分
      。又系爭增建部分與建號10332建物連成一體形成系爭房
      屋，業經本院會同兩造勘查無誤，依鑑定報告所載，系爭
      增建部分拆除後之修繕費用高達3,117,000元，復為兩造
      所不爭執（見本院卷第2宗第216、245頁），可見系爭增
      建部分非經毀損不能與建號10332建物分離，且分離需費
      甚鉅，自係因附合而成為建號10332建物之重要成分，並
      屬被上訴人本於系爭契約按現狀移交之買賣標的物，上訴
      人基此亦取得系爭增建部分之所有權。是以系爭契約買賣
      標的物之系爭房屋部分包含建號10332建物及與之附合之
      系爭增建部分，尚難徒以系爭契約「不動產買賣標示」之
      房屋部分僅記載建號10332部分，即遽謂兩造限於以建號
      10332建物登記謄本所載之房屋為買賣。
    (四)被上訴人雖抗辯上訴人僅按系爭契約所載之權狀面積給付
      其買賣價金，並未給付包含系爭增建部分在內之越界建築
      部分之買賣價金，其亦未將權狀以外土地納入計價，倘上
      訴人買受之標的物為房屋現況，因其出售之標的物僅為權
      狀所載範圍，則兩造買賣意思表示未合致云云，亦為上訴
      人所否認，且查系爭契約標的物之房屋部分，乃被上訴人
      依「現況交屋」之系爭房屋，包含建號10332建物及與之
      附合之系爭增建部分。況依買賣成屋常情觀之，買方係看
      重並滿意成屋現狀，始會與賣方洽談價格，並非先看權狀
      面積再按址找屋。尤其系爭房地之外圍牆上掛有門牌號碼
      「台北市士林區○○○路○段190巷119之1號」，與鄰房以
      圍牆相隔自成一戶，有前揭照片可稽。杜雲昇復於97年10
      月23日結稱系爭房屋是其蓋的，其有帶上訴人去看房子等
      語（見本院卷第2宗第37頁），另上訴人所述杜雲昇向其
      提過很多次要賣系爭房地，並開價五千餘萬元，當時其無
      意購買，相隔半年，被上訴人帶其父去看屋，其父滿意，
      始決定購買，且被上訴人開價5,000萬元，其未殺價即同
      意，未約定一坪之單價等情，亦為被上訴人所不爭執，並
      陳稱其與杜雲昇協議，誰都有權賣系爭房地，杜雲昇開價
      5,500萬元，其確實開價5,000萬元，未講一坪多少錢，上
      訴人有經過比價始購買等語（見本院卷第2宗第149頁反面
      、150頁）；再者，系爭契約亦未記載系爭房地之每坪單
      價，足見上訴人在購屋前，先經杜雲昇帶看房屋，嗣其父
      再由被上訴人帶看房屋後，因滿意圍牆內系爭房地之現況
      ，且被上訴人開價較杜雲昇低500萬元始願購買，並認為
      系爭房地現況應與被上訴人在系爭契約所載不動產標示之
      房地產權相符始締約，衡情不會存疑而於訂約前另請求地
      政機關測量系爭房地與權狀所載範圍是否名實相符。參以
      兩造所不爭執之鑑定報告記載系爭房地扣除越界建築部分
      於94年10月6日之價值為35,480,321元，較之上開買賣價
      金低14,51 9,679元等情，堪信被上訴人係以總價5,000萬
      元出售圍牆上掛有門牌號碼「台北市士林區○○○路○段
      190巷119之1號」之房地一戶予上訴人，該房地包含系爭
      增建部分在內之越界建築部分，並非祇按土地及建物登記
      謄本所載房地面積以每坪單價計算而出售。應認兩造已特
      定圍牆上掛有門牌號碼「台北市士林區○○○路○段190巷
      119之1號」之房地一戶為買賣標的物，並就價金5,000萬
      元，互相表示意思一致，依民法第153條第1項規定，系爭
      契約即為成立。被上訴人所辯其未指界房屋範圍，未說圍
      牆內之範圍均出售云云，顯與系爭房地現況及其曾帶領上
      訴人之父親看屋等事實不符，自難採信。另被上訴人所辯
      其於系爭房地經測量後，始知有越界建築乙節，縱令是實
      ，亦屬權利瑕疵擔保之問題，仍無礙系爭契約已成立之事
      實。
    (五)準此，上訴人主張系爭契約之買賣標的物係包含圍牆內之
      系爭房地，系爭房屋乃被上訴人依現況移交之範圍，除建
      號10332建物外，尚包含系爭增建部分等語，為可採信。
      被上訴人所辯系爭契約之買賣標的物限於權狀所載系爭79
      -1、79-2地號及建號10332建物而已，並不包含系爭增建
      部分與越界部分云云，尚非可採。
七、上訴人主張被上訴人於出賣系爭房地前，已知系爭增建部分
    有占用系爭80地號土地及越界建築等語，為被上訴人所否認
    。經查：
    (一)被上訴人於89年3月17日向甲○○購買系爭79-1、79-2地
      號土地及建號10332建物，並於89年3月24日辦畢所有權移
      轉登記，嗣於94年10月6日將系爭房地出賣予上訴人，業
      於94年10月26日將系爭79-1、79-2地號土地及建號10332
      建物所有權移轉登記予上訴人，有系爭契約、土地及建物
      登記謄本、系爭房地異動索引、土地及建物買賣所有權移
      轉契約書、登記申請書等件可稽（見原審卷第10至16、65
      至67、77至91頁，本院卷第2宗第49至80頁）。而臺北市
      政府工務局曾將89年12月26日北市工建字第8933718800號
      拆除違建通知函號張貼在門牌號碼「台北市士林區○○○
      路○段190巷119之1號」現場，受文者為違建所有人（即被
      上訴人），略以：該屋一樓后、旁違章建築，前經該局以
      88年3月22日北市工建字第8833309100號函第一次查報，
      並於88年4月28日拆除結案，但又違規重建，經勘查認定
      應予拆除範圍為鐵皮、RC、鐵架造乙層高約3公尺、面積
      約100平方公尺等情，有兩造所不爭執之前揭函文、違建
      認定範圍圖及便簽等件足憑（見本院卷第1宗第13至15頁
      ），斯時被上訴人既已取得系爭房地所有權，衡情應知悉
      系爭房屋有部分違章建築，且經查報須拆除之情事。觀之
      前揭違建認定範圍圖標示斜線增建部分（見本院卷第1宗
      第14頁），核與附圖代號Ａ（坐落系爭79-1地號）、Ｃ（
      坐落系爭80地號）所示位置相當，堪認被上訴人明知系爭
      增建部分屬於違章建築，仍將系爭增建部分連同已登記之
      建號10332建物一併出售予上訴人。
    (二)依前揭函文、違建認定範圍圖及便簽內容，僅記載或標示
      系爭增建部分屬拆後重建之新增違建，並未記載系爭增建
      部分占有系爭80地號土地，雖被上訴人知系爭增建部分屬
      違建，惟尚難遽其亦知系爭增建部分有占用系爭80地號土
      地之情事。況上訴人係因甲○○於96年3月16日（上訴人
      誤為96年3月7日）發函（實為杜雲昇所寫，見本院卷第2
      宗第37頁），略以系爭房屋之違建部分占用其土地，限期
      上訴人於3日內拆除違建等語（見原審卷第17頁），及甲
      ○○復於96年3月27日委請律師發函，以系爭房屋之違建
      占用其共有之系爭80地號土地，前已發函催告限期拆除未
      果，再次催告上訴人限期10日出面解決，否則報請拆除等
      語（見原審卷第18至20頁），上訴人乃於96年5月3日委請
      台北市士林地政事務所複丈系爭房屋占用土地情形，始確
      定系爭增建部分有占用系爭80地號土地，有土地複丈成果
      圖足憑（見原審卷第21頁）。復經本院於97年10月23日會
      同兩造及臺北市政府地政處土地開發總隊測量人員至現場
      勘驗結果，確定圍牆內房地之占地範圍除系爭79-1、79-2
      地號外，尚有系爭80、51-2、89地號，有附圖可稽（見本
      院卷第2宗第100頁）。可見在未經地政機關勘測前，除原
      為房屋興建者外，一般人均無從得知系爭房屋有占用鄰地
      之異常情況。又被上訴人辯稱系爭房屋非其所蓋，而係杜
      雲昇所蓋，並為讓與等語，業據杜雲昇於97年10月23日結
      稱其向被上訴人借錢蓋房子，無力清償，乃將該屋讓與被
      上訴人，約定雙方均可賣該屋，被上訴人要將出售房地價
      款超出債權額部分還其，其知道系爭房地含圍牆在內有占
      用系爭80地號土地之情形，但不記得有無告知上訴人；當
      初其先帶上訴人看房子，上訴人說不要買，但一個多月後
      ，其聽說上訴人向被上訴人買系爭房地，其即打電話告知
      上訴人說系爭房屋有一部分蓋在系爭80地號土地上，連圍
      牆亦有占用到，要上訴人搞清楚，去找被上訴人，先解決
      占用之土地再買系爭房地等語（見本院卷第2宗第36、37
      頁），亦為兩造所不爭執（見本院卷第2宗第38頁），堪
      予採信。衡之被上訴人僅為出資興建該屋，並受讓系爭房
      地者，既未曾請求地政機關勘測界址等情，堪認被上訴人
      所辯其出售系爭房地時，不知圍牆內房地有越界建築及系
      爭增建部分有占用系爭80地號土地之情形等語，尚屬可信
      。此外，上訴人復未舉證證明被上訴人於出售系爭房地前
      ，已知系爭增建部分有占用系爭80地號土地及越界建築之
      事實，其前揭主張，自難採信。
八、上訴人主張被上訴人就系爭增建部分占用系爭80地號土地部
    分，已違反系爭契約第11條約定，應負物之瑕疵擔保及不完
    全給付責任等語，為被上訴人所否認。經查：
    (一)系爭契約第11條約定: 「買賣不動產產權，乙方（即被上
      訴人）確認為自己所有，保證與他人無糾葛情事，如與第
      三人設定他項權利或被查封或其他任何糾葛等情事時，應
      由乙方負責迅即理清。倘甲方（即上訴人）因此受有損害
      時，乙方應負法律上完全責任。」，核與民法第349條規
      定：「出賣人應擔保第三人就買賣之標的物，對於買受人
      不得主張任何權利。」類似，應認上開約定具有權利瑕疵
      擔保之性質。至上訴人所稱被上訴人有保證系爭房屋無增
      建、違章部分，因系爭房屋有違章增建部分，被上訴人應
      負物之瑕疵擔保責任乙節，非惟為被上訴人所否認，且與
      上開約定不符，更與上訴人前揭主張系爭契約標的物之房
      屋部分包含系爭增建部分等情相齟齬。此外，上訴人復未
      舉證以實其說，其所稱系爭契約第11約定被上訴人應負之
      責任為物之瑕疵擔保責任云云，尚非可取。
    (二)上訴人於94年10月6日向被上訴人買受圍牆內系爭房地，
      並於94年10月26日因此取得系爭79-1、79-2地號土地及建
      號10332建物所有權後，雖杜雲昇告以系爭房屋有占用系
      爭80地號土地之情形，惟經上訴人向被上訴人求證後，被
      上訴人以所出售之房地同權狀所載，上訴人乃未加質疑；
      嗣甲○○先後於96年3月16日、96年3月27日發函以系爭增
      建部分占用其共有之系爭80地號土地，限期上訴人拆除違
      建及出面解決，經上訴人於96年5月3日委請地政機關測量
      屬實，始確定系爭增建部分有占用系爭80地號土地等情，
      已如上述。又上訴人所稱其於96年5月4日與甲○○進行調
      解時，被上訴人亦有到場，惟僅辯稱不知占用鄰地及違章
      建築等語（見原審卷第7頁），既為被上訴人所不爭執，
      堪信為真實。依前揭說明，被上訴人本應依民法第349條
      規定及系爭契約第11條約定，擔保甲○○或其他第三人就
      買賣標的物即圍牆內系爭房地，對於上訴人不得主張任何
      權利，惟被上訴人既於96年5月4日否認事先知情，更於上
      訴人提起本件後，辯稱系爭契約買賣標的物不包含系爭增
      建部分云云，顯係不履行權利瑕疵擔保之義務，上訴人自
      得本於民法第353條關於權利瑕疵擔保效果之規定，依債
      務不履行之規定，行使其權利。是上訴人所稱被上訴人應
      負不完全給付之責任等語，洵屬有據。被上訴人所辯其不
      負瑕疵擔保責任云云，亦無可採。
九、上訴人主張圍牆內系爭房地占用系爭80地號土地面積合計74
    .36 平方公尺，此即被上訴人短少給付之部分，應負損害賠
    償責任，其暫以300萬元計算，其餘則予以保留等語（見本
    院卷第2宗第286頁），為被上訴人所否認。經查：
    (一)按「因可歸責於債務人之事由，致為不完全給付者，債權
      人得依關於給付遲延或給付不能之規定行使其權利。因不
      完全給付而生前項以外之損害者，債權人並得請求賠償。
      」、「損害賠償，除法律另有規定或契約另有訂定外，應
      以填補債權人所受損害及所失利益為限。依通常情形，或
      依已定之計劃、設備或其他特別情事，可得預期之利益，
      視為所失利益。」，民法第227條、第216條分別定有明文
      。又當事人已證明受有損害而不能證明其數額或證明顯有
      重大困難者，法院應審酌一切情況，依所得心證定其數額
      。民事訴訟法第222條第2項亦有明文。
    (二)甲○○以其為系爭80地號土地之共有人，發函請求上訴人
      就系爭增建部分占有該土地部分予以拆除及出面解決。嗣
      上訴人於96年6月11日以150萬元向甲○○購買系爭80地號
      土地所有權應有部分36分之2，合計面積25.82平方公尺（
      約7.81坪），雙方並簽訂不動產買賣契約書，上訴人已於
      96年6月21日取得系爭80地號土地所有權應有部分36分之2
      等情，有存證信函、契約書、支票、本票及土地登記謄本
      等件可稽（見原審卷第17至20、23至30、68頁），而上訴
      人開立交付甲○○之面額各30萬元、60萬元、60萬元價金
      支票業經提示兌現，亦據本院向上海商業儲蓄銀行仁愛分
      行查詢無誤，有支票正、反面影本足憑（見本院卷第2宗
      第87至90頁），並為兩造所不爭執，固堪採信。惟觀之上
      開契約書，並未記載上訴人支付甲○○之150萬元係關於
      系爭增建部分占用系爭80地號土地之損害賠償，而上訴人
      於支付甲○○150萬元之同時，亦對等取得系爭80地號土
      地所有權應有部分36分之2，況該土地尚有其他共有人，
      上訴人所取得之應有部分36分之2，僅係抽象存在該土地
      上，並無特定部分可言，尚難認前開150萬元屬於上訴人
      因系爭增建部分占用該土地所給付之損害賠償。是上訴人
      所稱其支付150萬元予甲○○以購買系爭80地號土地權利
      範圍36分之2，屬於可歸責於被上訴人之事由致受損害云
      云，不足以採。
    (三)依前所述，被上訴人移交上訴人之買賣標的物即圍牆內系
      爭房地，有越界建築之情形，其中系爭增建部分占用系爭
      80地號土地如附圖代號Ｃ所示面積33.57平方公尺，另圍
      牆內不含系爭房屋實體使用部分，亦有占用系爭80地號土
      地如附圖代號Ｈ所示面積40.79平方公尺，堪認被上訴人
      所移交之買賣標的物關於占用系爭80地號土地部分，有權
      利瑕疵之情形，可預期將有系爭80地號土地之其他共有人
      再對上訴人主張權利，上訴人必定受有損害。依前揭說明
      ，上訴人自得請求被上訴人就圍牆內系爭房地占用系爭80
      地號土地部分負不完全給付之損害賠償責任，但應以填補
      其所受損害及所失利益為限。雖僅系爭80地號土地之共有
      人甲○○出面向上訴人主張權利，其餘共有人則尚未為之
      ，而上訴人所給付甲○○之前開150萬元並非損害賠償，
      且系爭增建部分未經拆除，並無實際損害額或修繕費用發
      生，惟上訴人既已證明其受有損害，僅目前不能證明其數
      額或證明顯有重大困難，本院爰審酌下列一切情況：
    1.依見兩造所不爭執之鑑定報告記載：「……伍、價格結論
      ：本次作業考量估價目的、勘估標的屬性、使用現況及估
      價方法特性，採用比較法、收益法（直接資本化法）、成
      本法等為估價方法，考慮市場供需及交易慣例評估勘估標
      的試算價格如下：一扣除越界建築部份勘估標的試算價格
      (一)合法建物（即建號10332建物）價格1.採比較法評估勘
      估標的合法建物房地結合體比較價格為466,000元/坪。2.
      採收益法（直接資本化法）評估勘估標的合法建物房地結
      合體價格為481,000元/坪。3.考量各試算價格求取過程中
      應蒐集資料可信度、完整度，以及勘估標的性質、估價方
      法性質等條件差異，採加權平均方式各賦予權重40%及60
      ％，經加權平均計算後，最後評定勘估標的合法建物房地
      結合體單價為475,000元/坪。(二)增建建物價格（未含越界
      建築部分）經採成本法，按中華民國不動產估價師公會全
      國聯合會公佈之「第四號公報」登載之建物標準單價表，
      酌量勘估標的建物規劃、樓層高度、建材使用及建築物設
      備……等個別條件，求取勘估標的於價格日期之重建成本
      為120,000元/坪，並扣減其累積折舊額，評估勘估標的增
      建部份折舊後建物現值為104,724元/坪。(三)保護區林地目
      土地價格（79-1地號）勘估標的79-1地號土地使用分區為
      保護區，林地目，現況為庭園設施、園藝造景及部分增建
      建物座落基地，考量其整體使用效益以100,000元/坪評估
      。(四)不動產總值：本事務所依聯合貢獻原則之方法，分別
      評估合法建物座落土地（79-2地號）貢獻時值為19,837,9
      59元、折舊後合法建物貢獻時值為8,215,040元、折舊後
      增建建物時值為3,437,042元、保護區林地目土地（79-1
      地號）時值為3,990,280元，合計為35,480,321元。二越
      界建築部分拆除費用本次作業依台北市政府地政處土地開
      發總隊鑑定面積分析表與現場勘查，係向拆除工程公司詢
      問相關建物拆除事宜等資訊，作為瞭解參考後，分別依建
      物拆除作業所需工資、清運營造廢棄物所需費用及合格土
      石方資源堆置處理場、營建混合物資源處理場所開立之棄
      土證明、申請拆除所需政府規費（如拆除執照、空污費…
      …等）評定建物拆除所需費用為102,754元。三拆除後修
      繕費用經考量拆除越界建築部份面積後，對於勘估標的整
      體建物格局配置、水電走線配置均會產生影響、本次評估
      係依拆除越界建築後合法建築面積為基礎，評定拆除後修
      繕費用單價為50,000元/坪（內含室內格間重新配置、結
      構外牆修繕、水電走線、屋頂裝修…等），總計為3,117,
      000元。」等語（見該報告第23至25頁）。
    2.上開鑑定報告關於拆除費用估價102,754元，係以未登記
      建物計算得出之結果，而未登記建物坐落系爭80地號土地
      僅有如附圖代號Ｃ所示面積33.57平方公尺，占未登記建
      物面積之31%【計算式：32.82（坪）×3.30578（坪換算
      成平方公尺）≒108.50（平方公尺）；33.57（平方公尺
      ）÷108.50（平方公尺）≒0.31；比例算法在小數點後二
      位以下四捨五入，下同】，則系爭增建部分占用系爭80地
      號土地之拆除除費用約為31,854元【計算式：102,754 ×
      31%≒31,854；元以下四捨五入】。另上開鑑定報告關於
      拆除後修繕費用係以已登記建物計算得出之結果，而未登
      記建物坐落系爭80地號土地部分與其他土地部分之比例為
      45%【計算式：33.57÷（108.50-33.57）≒0.45】，則拆
      除系爭增建部分占用系爭80地號土地部分（尚有占用其他
      部分）之修繕費用約為1,402,650元【計算式：3,117,000
      ×45%≒1,402,650】。
    3.上開鑑定報告關於系爭79-1、79-2地號土地按其權狀面積
      （依序為131.91平方公尺、261.18平方公尺，合計393.09
      平方公尺，換算為118.9098坪）估價為23,828,239元，而
      圍牆內系爭80地號土地（含系爭房屋占用部分）面積合計
      74.36平方公尺【計算式：33.57（80地號之代號Ｃ）＋40
      .79 （80地號之代號Ｈ）＝74.36；換算為22.49坪】，其
      估價約為4,507,536元【計算式：23,828,239÷393.09 ×
      74.36≒45.7536】，此乃上訴人因被上訴人減少移轉圍牆
      內系爭80地號土地部分所有權所受損害。另上訴人向甲○
      ○購買系爭80地號土地所有權應有部分36分之2，折合25.
      82平方公尺（見原審卷第23頁），倘以上開估價標準計算
      ，約值1,565,151元【計算式：23,828,239÷393.09×25.
      82≒1,565,151】，核與上訴人所支付之價金150萬元，相
      距甚近，足供參考。
    4.上訴人於系爭80地號土地其他共有人請求拆除占用該土地
      之違章建築及返還所占土地以前，尚能享用該部分違章建
      築及所占土地之利益；又眾所周知，全世界原物料日漸短
      缺，價格逐步上揚，是以目前估算之拆除費用及修繕費用
      ，勢必較系爭增建部分日後遭鄰地所有人請求拆除時為低
      ，參以鑑定報告首揭記載「一勘估標的（即台北市○○區
      ○○段一小段中山北路七段190巷119之1號）於民國94年
      10月6日時之不動產價值（扣除越界建築部分）為：35,48
      0,321元。」，較之兩造約定圍牆內系爭房地之買賣價金
      5,000萬元相差14,519,679元，其中系爭80地號土地部分
      占用圍牆內鄰地（含系爭房屋本體部分）約76%【計算式
      ：74.36÷（74.36＋8.38＋14.32）≒0.76】，倘以上開
      差價按占用系爭80地號土地部分計算（暫不論違建部分之
      價值），其價差約為11,034,956元【計算式：14,519,679
      ×76%≒11,034,956】，雖買賣價金取決於市場需求，惟
      可揆知被上訴人將鄰地充作系爭契約之買賣標的物，連同
      系爭79-1、79-2地號土地一併移交上訴人占有使用，自己
      享受之無本利益甚多，而上訴人則以高於市場行情甚多之
      價格買受系爭房地，卻僅取得系爭79-1、79-2地號土地所
      有權，而未取得圍牆內其餘鄰地之所有權，甚至處於恐遭
      受鄰地所有人日後請求拆屋還地及賠償相當於租金之損害
      等不安之狀態，均屬上訴人所受損害。
    5.本院參酌上情，認為上訴人就圍牆內系爭房地占用系爭80
      地號土地部分所受損害，其賠償數額應以600萬元為適當
      。上訴人暫僅請求300萬元，尚無不合，應予准許。
    (四)次按民法第128條規定，消滅時效自請求權可行使時起算
      ，所謂請求權可行使時，乃指權利人得行使請求權之狀態
      而言，最高法院63年台上字第1885號判例參照。又不完全
      給付損害賠償請求權應適用民法第125條一般請求權15年
      時效之規定，同院87年度台上字第1480號裁判要旨參照。
      上訴人自96年5月3日經地政機關勘測後始確知系爭增建部
      分有占用系爭80地號土地之情事，依前開說明，應自96年
      5月3日起算上訴人依民法第353、227條規定請求被上訴人
      負不完全給付之損害賠償責任之15年時效期間。被上訴人
      所辯本件應適用民法第365條有關物之瑕疵擔保責任之6個
      月短期時效規定，因杜雲昇早於94年間告知系爭房地有占
      用系爭80地號土地之情形，乃上訴人遲至96年始起訴請求
      ，其請求權已罹於時效而消滅云云，容有誤解，亦無可取
      。
十、從而，上訴人依民法第227條規定，請求被上訴人給付300萬
    元與自起訴狀繕本送達翌日即96年9月20日（見原審卷第34
    頁）起至清償日止，按年利率5%計算之利息，為有理由，應
    予准許。原審為上訴人敗訴之判決，並駁回其假執行之聲請
    ，尚有未洽。上訴意旨指摘原判決不當，求予廢棄改判，為
    有理由。應由本院予以廢棄，改判如主文第二項所示。而兩
    造均陳明願供擔保宣告准、免假執行，經核均無不合，爰分
    別酌定相當擔保金額准許之。另本院既准上訴人依前揭規定
    為本件之請求，自無庸再就其餘請求權（含追加部分）予以
    審酌。又本件事證已臻明確，兩造其餘之攻擊或防禦方法及
    未經援用之證據，經本院斟酌後，認為不足以影響本判決之
    結果，自無逐一詳予論駁之必要，均併此敘明。
十一、據上論結，本件上訴為有理由，爰判決如主文。
中    華    民    國    98    年    9     月     1    日
                    民事第十七庭
                        審判長法  官  藍文祥
                              法  官  陳麗芬
                              法  官  張競文
正本係照原本作成。
如不服本判決，應於收受送達後20日內向本院提出上訴書狀，其
未表明上訴理由者，應於提出上訴後20日內向本院補提理由書狀
（均須按他造當事人之人數附繕本）上訴時應提出委任律師或具
有律師資格之人之委任狀；委任有律師資格者，另應附具律師資
格證書及釋明委任人與受任人有民事訴訟法第466條之1第1項但
書或第2項（詳附註）所定關係之釋明文書影本。
中    華    民    國    98    年    9     月    2     日
                              書記官  章大富
附註：
民事訴訟法第466條之1（第1項、第2項）：
對於第二審判決上訴，上訴人應委任律師為訴訟代理人。但上訴
人或其他法定代理人具有律師資格者，不在此限。
上訴人之配偶、三親等內之血親、二親等內之姻親，或上訴人為
法人、中央或地方機關時，其所屬專任人員具有律師資格並經法
院認為適當者，亦得為第三審訴訟代理人。


司法院資訊處製作；財團法人民間司法改革基金會備份。
